【裁判字號】    98,訴,1192
【裁判日期】    990507
【裁判案由】    返還土地
【裁判全文】
臺灣板橋地方法院民事判決              98年度訴字第1192號
原      告  乙○○
訴訟代理人  甲○○
被      告  丙○○
訴訟代理人  毛國樑律師
上列當事人間請求返還土地事件，經本院於民國99年4月12日言
詞辯論終結，判決如下：
    主  文
被告應將如附表編號5所示土地所有權應有部分五七六分之四點
五移轉登記予原告。
原告其餘之訴駁回。
訴訟費用由被告負擔百分之一，餘由原告負擔。
    事實及理由
一、原告主張：
    (一)原告與被告共有之坐落臺北縣蘆洲市○○段229、233地號
      （重劃前為同市○○○○○段279-1、279地號）、同市○
      ○段121、123、125地號（重劃前為和尚洲水湳段472、
      472-2、474地號）及同市○○段46地號（重劃前為和尚洲
      水湳段474- 1地號）6筆土地，原告係將所有權應有部分
      之二分之一借名登記於被告名下，有雙方約定書可證明。
      爰以起訴狀繕本通知被告終止借名登記或信託契約關係，
      並依所有物返還請求權請求被告應將上開土地所有權如附
      表所示應有部分返還登記予原告。
    (二)又上開坐落臺北縣蘆洲市○○段121地號之土地，於民國
      91年1月25日業經臺北市政府徵收，其中原告之所有權應
      有部分為9/576，換算應受領補償費為新臺幣（下同）
      24,284元，被告應向臺北縣政府領取該補償費後，給付予
      原告，爰依或類推適用民法第225條第2項及不當得利之規
      定，請求被告給付。
    並聲明：(一)被告應將如附表編號1至5所示5筆土地所有權應
    有部分之二分之一移轉登記予原告。(二)被告向臺北縣政府領
    取徵收補償費後，向原告給付24,284元及自起訴狀繕本送達
    翌日起至清償日止，按年息百分之五計算之利息。
二、被告抗辯：
    (一)兩造就如附表所示6筆土地曾為共有人，並於78年6月30日
      就共有之多筆土地，訂立約定書2紙，約定兩造間實際之
      應有部分比例為各二分之一。惟因原告在外積欠債務，如
      附表所示6筆土地原告所登記之應有部分遭債權人查封，
      93年間原告稱擬籌款還債，乃將如附表編號1至4土地及另
      筆同市○○段第124地號土地，其實際所有權應有部分以
      150 萬元出售予被告，兩造並於93年6月25日訂立買賣契
      約書，言明已登記於被告部分無需辦理移轉登記，視為已
      經過戶，遭法院查封者，原告應設法於償債後塗銷查封，
      移轉登記予被告，被告並已依約給付150萬元價金。惟原
      告收取全部價金以後，並未依約定之內容，向債權人清償
      以塗銷查封，致該土地仍經強制執行程序拍賣，被告再依
      共有人身分以684萬元優先承買，並於98年4月8日登記為
      所有人。則就原告出賣予被告並收取價金之如附表編號1
      至4所示4筆土地，原告已不能再主張係借名登記，且另應
      對被告負民法第226條給付不能之損害賠償責任，其損害
      之賠償金額為相當於上開4 筆土地拍賣價金683萬元。
    (二)另就如附表編號5所示土地，原告與被告登記之所有權應
      有部分雖各為9/576及18/576，然2人實際應有部分應各為
      13.5/576，但原告既對被告負有前開給付不能之損害賠償
      債務，已如前述，則於原告履行該債務之前，被告自得拒
      絕履行移轉登記之義務。
    (三)就如附表編號6所示土地，已於91年1月25日遭台北市政府
      徵收，並發放補償費，但被告並未領取任何徵收補償金之
      利益，自無不當得利可言。縱有取得任何利益，被告亦得
      以前述損害賠償之請求主張抵銷。
    等語，並聲明：原告之訴駁回。
三、兩造不爭執之事實為：
    (一)兩造於78年6月30日簽立約定書，約明坐落臺北縣蘆洲鄉
      和尚洲水湳段279、279-1、472、472-1、472-2、473、
      474、474-1、474-2地號土地為兩造共有，各占兩造登記
      所有權應有部分總和之二分之一。
    (二)上開坐落臺北縣蘆洲鄉○○○○○段279、279-1、472、
      472-2、474、474-1地號土地重測後分別為如附表編號1至
      6所示同市○○段233、229地號、同市○○段121、123、
      125地號及中原段46地號土地。
    (三)如附表所示土地，於93年，就如編號1所示土地，原告登
      記所有權應有部分15/960、被告登記所有權應有部分15/
      320；就編號2所示土地，原告登記所有權應有部分5/320
      、被告登記所有權應有部分15/320；就編號3所示土地，
      原告登記所有權應有部分9/576、被告登記所有權應有部
      分27/576；就編號4所示土地，原告登記所有權應有部分
      9/576、被告登記所有權應有部分27/576；就編號5所示土
      地，原告登記所有權應有部分9/576、被告登記所有權應
      有部分18/576；就編號6所示土地，原告登記所有權應有
      部分9/320、被告登記所有權應有部分27/320。
四、查原告主張兩造於78年6月30日簽立約定書，確認就如附表
    所示6筆土地，兩造登記之所有權應有部分為兩造共有，權
    利範圍各二分之一，即如附表編號1所示土地，原告之所有
    權應有部分應為30/960，但原告僅登記所有權應有部分15/
    960，其餘15/960借用被告名義登記；如附表編號2所示土地
    ，原告之所有權應有部分應為10/320、其中5/320借用被告
    名義登記；如附表編號3、4、6所示土地，原告登記所有權
    應有部分應為18/576、其中9/576借用被告名義登記；如附
    表編號5所示土地，原告之所有權應有部分應為13.5/576，
    其中4.5/576借用被告名登記之事實，業據提出約定書之影
    本2紙及土地謄本6份分別附於本院98年度司重調字第14號卷
    第5-16頁及第18-24頁為證，並為被告所不爭執（參見本院
    卷第5頁，98年6月29日民事答辯狀第1頁、本院卷第49頁反
    面，98年8月14日言詞辯論筆錄），則原告主張就上開借用
    被告名義登記之所有權應有部分，兩造係成立借名契約，堪
    予採信。按借名契約著重在當事人間信任關係，性質與委任
    契約同，應類推適用委任關係終止、消滅規定，而當事人之
    任何一方，得隨時終止委任契約，民法第549條第1項定有明
    文。本件兩造就如附表所示土地於如附表權利範圍欄所示所
    有權應有部分，係成立借名契約，已如前述，則原告主張以
    起訴狀繕本之送達，為終止借名登記契約之意思表示，既經
    被告於98年4月24日收受該繕本，亦有送達證書1紙在卷可稽
    。則原告主張兩造間之借名登記契約業經終止，固非無據。
    惟查，
    (一)關於編號1至4所示土地部分：
      1.被告抗辯：兩造就如附表編號1至4所示土地及坐落台北
        縣蘆洲市○○段124地號土地，有於93年6月25日訂立買
        賣契約，由被告以150萬元，向原告買受其所有權應有
        部分，並已付清價款乙節，業據提出買賣契約書、無摺
        交易明細單及收據記載：「茲受到土地買賣尾款現金伍
        拾萬元正。936/24全部結清。」等語之影本各1紙分別
        附於本院卷第12-14頁為證。
      2.原告雖否認該買賣契約書及收據之真正，惟經本院依被
        告之聲請囑託法務部調查局就該該買賣契約書及收據上
        原告之簽名、身分證字號及住址等欄位之筆跡，與原告
        不爭執為真正之原證一約定書之原本、原告98年10月19
        日及99年1月14日言詞辯論期日當場書寫資料、本院卷
        第97、98、100、102頁申請書及委任狀、本院96年度執
        字第61460號卷第29頁本票影本、被告98年12月24 日言
        詞辯論期日庭呈之租賃契約原本等文書之筆跡是否相符
        ？乙節進行鑑定，認上開買賣契約書及收據上原告之簽
        名、身分證字號及住址等欄位之筆跡，與其餘原告不爭
        執為真正之文書筆跡之結構佈局、態勢神韻相符，書寫
        習慣（包括起筆、收筆、筆力、筆速、連筆、筆序等筆
        劃細部特徵）相同，認其筆跡筆劃特徵相同，有法務部
        調查局99年3月1日調科貳字第09900085160號函附鑑定
        書附於本院卷第115-116頁可稽。則上開文書形式之真
        正，應堪認定。原告空言否認其真正，不足採取。
      3.又原告就其有收到上開無摺交易明細單所示之100萬元
        匯款，並不爭執，但否認係買賣土地之價金，並否認有
        收受50萬元現金，主張：該100萬元匯款係清償他筆土
        地之徵收款及代墊款等語。惟上開無摺交易明細單係粘
        附於系爭收據上，並記載：「茲受到土地買賣尾款現金
        伍拾萬元正。936/24全部結清。」等語，已如前述，則
        被告抗辯買賣價金150萬元業已全數給付，顯非子虛。
        原告雖提出代墊款明細及土地增值稅繳款書（附於本院
        卷第35- 41頁）以為該100萬元匯款係清償他筆土地之
        徵收款及代墊款之證明，惟上開土地增值稅繳款書之繳
        款日期均在78-79年間，與該100萬元匯款係在93年6月
        18日，並無時間之密切關聯，尚無從遽認係清償他筆土
        地之代墊稅款。此外，原告就其主張未收受買賣價金乙
        節，並未再提出證據以為證明，則被告抗辯：買賣價金
        已全數給付，亦堪採信。
      4.又查，依系爭買賣契約書第3條：「乙方（按指原告）
        所有前條不動產，若有無需辦理所有權移轉者，於本件
        契約成立同時視為已完成過戶手續，爾後乙方不得就前
        揭土地主張任何請求權，甲方亦不得要求乙方負擔該土
        地之任何稅費。」之約定，兩造於訂立買賣契約書之同
        時，顯亦已合意終止借名登記契約，就原借用被告名義
        登記之系爭所有權應有部分，則有移轉所有權之物權合
        意，而使被告終局取得系爭所有權應有部分，原告則同
        時喪失所有權，兩造間就如附表編號1-4所示土地，自
        斯時起已無借名登記契約關係存在。是原告再主張終止
        借名登記契約，並依所有物返還請求權請求被告為返還
        登記，即屬無據，不應准許。
    (二)關於如附表編號5所示土地部分：
      1.訴外人郭建華前以原告負欠其500萬元為由，聲請本院
        以96年度拍字第2322號民事裁定准予拍賣原告所有坐落
        台北縣蘆洲市○○段124地號及如附表編號1至5所示土
        地所有權應有部分，經本院以96年度執字第61460號予
        以拍賣抵押物，於97年10月20日經訴外人陳秀蓮就上開
        坐落台北縣蘆洲市○○段124地號及如附表編號1至5所
        示土地，分別出價238萬元、59萬元、165萬元、49萬元
        、172萬元及1萬元，計總價684萬元得標，嗣被告依共
        有人主張優先承買權，並經本院以98年3月25日板院輔
        執辰61460字第21027號函發給權利移轉證書之事實，業
        經本院依職權調閱該民事執行卷宗查證無訛，並為原告
        所不爭執，固堪信為真實。
      2.被告雖抗辯：原告就坐落台北縣蘆洲市○○段124地號
        及如附表編號1至4所示土地所有權應有部分，已以150
        萬元出售予被告，惟因原告未對其債權人清償，致上開
        土地遭強制執行，致被告又另以684萬元買回，應對被
        告負民法第226條給付不能之損害賠償責任683萬，於原
        告清償前，拒絕給付等語。惟所謂同時履行之抗辯，乃
        係基於雙務契約而發生，倘雙方之債務，非本於同一之
        雙務契約而發生，縱令雙方債務在事實上有密切之關係
        ，或雙方之債務雖因同一之雙務契約而發生，然其一方
        之給付，與他方之給付，並非立於互為對待給付之關係
        者，均不能發生同時履行之抗辯（最高法院59年台上字
        第850號判例意旨參照）。本件原告就坐落台北縣蘆洲
        市○○段124地號及如附表編號1至4所示土地所有權應
        有部分，因遭郭建華聲請拍賣抵押物致無法依系爭買賣
        契約履行，對被告固負有給付不能之損害賠償責任，惟
        此債務與被告應將如附表編號5所示土地所有權應有部
        分借用被告名義登記部分返還予原告之債務間，並非基
        於同一雙務契約所發生，兩者亦無互為對待給付之關係
        ，則被告為同時履行抗辯拒絕返還，即屬無據。從而，
        原告於終止借名登記契約後，依所有物返還請求權，請
        求被告將如附表編號5所示土地所有權應有部分為返還
        登記，即屬有據。
    (三)關於編號6所示土地部分：
      1.按不可歸責於債務人之事由，致給付不能者，債務人免
        給付義務；債務人因前項給付不能之事由，對第三人有
        損害賠償請求權者，債權人得向債務人請求讓與其損害
        賠償請求權，或交付其所受領之賠償物，民法第225條
        定有明文。原告主張如附表編號6所示土地，業於91年1
        月25日經臺北市政府為施作「臺北都會區大眾捷運系統
        蘆洲支線（蘆洲市轄一）工程」而徵收，其中被告受徵
        收之所有權應有部分為27/576，應領補償金額為72,852
        元乙節，業據提出補償費保管清冊之影本1紙附於本院
        98年度司重調字第14號卷第17頁為證。系爭如附表編號
        6所示土地已為台北市政府徵收，被告既無從返還系爭
        土地所有權應有部分予原告，而屬不可歸責於被告之事
        由，致給付不能。而台北市政府業將土地徵收補償費提
        存於臺北縣土地徵收補償費保管專戶(91保管字第780號
        ）待領乙節，亦經本院向臺北縣政府查明無訛。有98年
        8 月25日北府地徵字第0980702337號函附於本院卷第57
        頁可稽。原告請求被告給付受領之系爭土地補償費，自
        屬可採。
      2.被告雖抗辯：其尚未領取徵收補償費，原告不得請求給
        付該徵收土地補償費云云，惟按直轄市或縣（市）主管
        機關應於國庫設立土地徵收補償費保管專戶，保管因受
        領遲延、拒絕受領或不能受領之補償費，不適用提存法
        之規定。直轄市或縣（市）主管機關應於本條例規定應
        發給補償費之期限屆滿次日起三個月內存入專戶保管，
        並通知應受補償人。自通知送達發生效力之日起，逾十
        五年未領取之補償費，歸屬國庫。未受領之徵收補償費
        ，依第一項規定繳存專戶保管時，視同補償完竣。土地
        徵收條例第26條第1項、第3項分別定有明文。是系爭土
        地之徵收補償費，經臺北市政府存入臺北縣土地徵收補
        償費保管專戶時，系爭土地徵收補償費之所有權即已移
        轉予被告「所有」，被告縱未領取，亦生領取完畢之法
        律效果。被告抗辯：其未領取徵收補償費，原告不得請
        求給付云云，不足採取。
      3.按二人互負債務，而其給付種類相同，並均屆清償期者
        ，各得以其債務，與他方之債務，互為抵銷。民法第
        334條定有明文。本件被告就如附表編號6所示系爭土地
        ，其應返還予原告之所有權應有部分為9/576乙節，並
        未爭執，則換算原告得請求被告給付之補償費應24,284
        元（72,852X9/27= 24,284）。惟兩造就如附表編號1至
        4所示土地及坐落台北縣蘆洲市○○段124地號土地，有
        於93年6月25日訂立買賣契約，由被告以150萬元向原告
        買受其所有權應有部分，價款已付清，並上開土地遭郭
        建華聲請拍賣抵押物，經拍定後，由被告再以共有人行
        使優先承買權，就台北縣蘆洲市○○段124地號及如附
        表編號1至4所示土地，分別以價金238萬元、59萬元、
        165萬元、49萬元、172萬元，計683萬元，取得所有權
        之事實，已如前述，則被告抗辯：依民法第226條第1項
        之規定，其對原告有683萬元損害賠償債權存在，得為
        抵銷，即屬有據。則經抵銷後，原告已無得向被告請求
        給付之債權存在。
五、綜上，原告主張終止與被告間之借名登記契約後，依所有物
    返還請求權請求被告為返還登記，就如附表編號5所示土地
    所有權應有部分4.5/576部分，為有理由，應予准許。其請
    求被告返還如附表編號1至4所示土地所有權應有部分，並主
    張依或類推適用民法第225條第2項及不當得利之規定，請求
    被告給付24,284元，及自起訴狀繕本送達翌日起至清償日止
    ，按年息5%計算之利息，均無理由，應予駁回。
六、因本案事證已臻明確，兩造其餘主張陳述及所提之證據，經
    審究認無礙勝負之判斷，爰不一一論列，附此敘明。
七、結論：原告之訴為一部有理由、一部無理由，依民事訴訟法
    第79條，判決如主文。
中    華    民    國    99    年    5     月    7     日
                  民事第二庭    法  官  陳麗玲
以上正本係照原本作成
如對本判決上訴，須於判決送達後20日內向本院提出上訴狀
中    華    民    國    99    年    5     月    7     日
                            書記官  粘建豐
┌─────────────────────────────────────────────────────────────┐
│附表                                                                                                    98年度訴字第1192號│
├─┬───────────────────────────┬─┬────────────┬─────────┬──────┤
│編│        土          地          坐          落        │地│    面            積    │                  │            │
│  ├───┬────┬────┬────┬────────┤  ├──┬──┬──────┤  權  利  範  圍  │備        考│
│號│縣  市│鄉鎮市區○   段   ○ ○  段 │  地        號  │目│公頃│公畝│  平方公尺  │                  │            │
├─┼───┼────┼────┼────┼────────┼─┼──┼──┼──────┼─────────┼──────┤
│1 │臺北縣│蘆洲市  │保新    │        │229             │旱│    │    │1306.78     │15/960            │            │
├─┼───┼────┼────┼────┼────────┼─┼──┼──┼──────┼─────────┼──────┤
│2 │臺北縣│蘆洲市  │保新    │        │233             │旱│    │    │3680.97     │ 5/320            │            │
├─┼───┼────┼────┼────┼────────┼─┼──┼──┼──────┼─────────┼──────┤
│3 │臺北縣│蘆洲市  │保佑    │        │123             │旱│    │    │905.07      │ 9/576            │            │
├─┼───┼────┼────┼────┼────────┼─┼──┼──┼──────┼─────────┼──────┤
│4 │臺北縣│蘆洲市  │保佑    │        │125             │旱│    │    │3260.99     │ 9/576            │            │
├─┼───┼────┼────┼────┼────────┼─┼──┼──┼──────┼─────────┼──────┤
│5 │臺北縣│蘆洲市  │中原    │        │46              │道│    │    │179.22      │4.5/576           │            │
├─┼───┼────┼────┼────┼────────┼─┼──┼──┼──────┼─────────┼──────┤
│6 │臺北縣│蘆洲市  │保佑    │        │121             │旱│    │    │38.28       │9/576             │            │
└─┴───┴────┴────┴────┴────────┴─┴──┴──┴──────┴─────────┴──────┘

司法院資訊處製作；財團法人民間司法改革基金會備份。
